臺灣高等法院刑事判決　　　　　　　 100年度上訴字第1872號
上　訴　人　臺灣桃園地方法院檢察署檢察官
被　　　告　黃志仁
指定辯護人　本院公設辯護人郭書益
上列上訴人因被告強盜等案件，不服臺灣桃園地方法院99年度訴
字第724號，中華民國100年5月3日第一審判決（起訴案號：臺灣
桃園地方法院檢察署99年度偵字第19023 號），提起上訴，本院
判決如下：
    主  文
原判決撤銷。
黃志仁攜帶兇器竊盜，未遂，累犯，處有期徒刑伍月，如易科罰
金，以新臺幣壹仟元折算壹日。扣案之老虎鉗、油壓剪、測電筆
各壹支及手套壹雙均沒收。
    事  實
一、黃志仁前因竊盜案件，經臺灣桃園地方法院以91年度壢簡字
    第1116號判決判處有期徒刑2 月確定；又因連續施用第一級
    毒品案件，經同法院以92年度訴字第313號判決判處8月確定
    ，上開2罪刑經同法院以93年度聲字第682號裁定定其應執行
    刑為有期徒刑9 月確定。復因連續施用第二級毒品案件，經
    同法院以93年度易字第525號判決判處有期徒刑6月確定；另
    因施用第一級毒品案件，經本院以93年度上訴字第1988號判
    決判處有期徒刑9月確定，上開2罪刑嗣經本院以93年度聲字
    第1473號裁定定其應執行刑為有期徒刑1年2月確定，並與前
    述應執行刑（有期徒刑9月）接續執行，於民國94年6月15日
    縮短刑期假釋出監後，於94年10月2 日假釋縮刑期滿未經撤
    銷假釋，其未執行之刑，以已執行論而執行完畢。猶不知悔
    改，於99年7 月29日上午8 時許，見桃園縣中壢市○○路56
    號「大學世家」社區地下室停車場未管制進出，認有機可趁
    ，竟意圖為自己不法之所有，基於竊盜之犯意，持客觀上足
    以威脅人生命、身體、安全，足供兇器使用之老虎鉗及油壓
    剪各1 支，著手以油壓剪剪斷置於該大樓地下室停車場變電
    箱內電纜線6 條之一端，欲竊取後變現花用，適黃志仁以油
    壓剪剪斷第7 條電纜線一端，尚未抽取該等電纜線置於自己
    實力支配範圍之際，即為該大樓住戶翁德勝發現制止而未得
    手（翁德勝制止時，因黃志仁欲掙脫致翁德勝成傷部分，未
    據告訴），經報警處理，當場扣得黃志仁所有持以行竊之老
    虎鉗、油壓剪、測電筆各1支及手套1雙，始查知上情。
二、案經桃園縣政府警察局中壢分局報請臺灣桃園地方法院檢察
    署檢查官偵查起訴。
    理  由
壹、證據能力部分：
一、被告黃志仁於警詢、偵查及原審、本院所為供述，並非出於
    強暴、脅迫、利誘、詐欺、疲勞訊問、違法羈押或其他不正
    之方法所得，依刑事訴訟法第156條第1項規定，其所述與事
    實相符者，得為證據。
二、按被告以外之人於審判外之言詞或書面陳述，除法律有規定
    者外，不得作為證據；又被告以外之人於審判外之陳述，雖
    不符合同法第159條之1至第159條之4之規定，但經當事人於
    審判程序同意作為證據，法院審酌該言詞陳述或書面陳述作
    成時之情況，認為適當者，亦得為證據。當事人、代理人或
    辯護人於法院調查證據時，知有第159條第1項不得為證據之
    情形，而未於言詞辯論終結前聲明異議者，視為有前項之同
    意，刑事訴訟法第159條第1項及第159條之5分別定有明文。
    查本判決所引用之被告以外之人於審判外之陳述（包含書面
    陳述），雖屬傳聞證據，惟均據當事人於本院表示同意作為
    證據或無意見而不予爭執（見本院卷第41、42、46頁背面）
    ，本院審酌上開證據資料製作時之情況，尚無違法不當之瑕
    疵，亦認為以之作為證據應屬適當，揆諸前開規定，爰依刑
    事訴訟法第159條之5規定，均有證據能力。
三、其餘本件認定事實所引用之卷內所有卷證資料（包含文書證
    據、物證等證據）之證據能力，均據當事人與辯護人於本院
    表示同意作為證據（見本院卷第41、42、46頁背面），且無
    證據證明係公務員違背法定程序所取得；又卷內之各項文書
    證據，亦無刑事訴訟法第159條之4第1款、第2款顯有不可信
    而不得作為證據之情形，均認有證據能力。
貳、實體部分：
一、上開事實，業據被告於警詢、檢察官訊問、原審及本院坦承
    不諱（見偵查卷第9、10頁、44、45、73頁，原審卷第32、7
    9頁背面、82頁背面、170頁、本院卷第40頁背面、48頁背面
    ），並據證人翁德勝於原審證稱：其居住之「大學世家」社
    區地下停車場內電纜線遭竊，到達現場時見到1 把油壓剪夾
    在電纜線上，被告則藏身在變電箱後，經其喊叫，被告即衝
    出想逃跑等情（見原審卷第119 頁及其背面）；證人戴富順
    於原審證稱：其居住之「大學世家」社區地下停車場內電纜
    線遭竊，到達現場時看到有1 把剪刀夾在電纜線上，被告則
    遭住戶毆打等情（見原審卷第80頁及其背面）；證人王麗玲
    即「大學世家」社區總務於原審證稱：當天到現場時，目睹
    社區電纜線被剪斷，電纜線上還留有工具等語（見原審卷第
    122 頁及其背面）；證人徐聰必即本件查獲警員於原審證稱
    ：當天到達現場時，在地下室供電處變電箱上看到1 把油壓
    剪，有數條電纜線被剪斷，但僅單純剪斷，還沒有拔走，被
    告也沒有剪出一小段一小段之電纜線置於別處等情甚詳（見
    原審卷第168 頁及其背面），並有桃園縣政府警察局中壢分
    局扣押筆錄暨扣押物品目錄表及查獲現場照片12張附卷可稽
    （見偵查卷第24至27、29至34頁），及老虎鉗、測電筆、油
    壓剪各1 支、手套壹雙扣案可資佐證，核與被告前開任意性
    自白相符，堪信為真實。綜上所述，本件事證明確，被告犯
    行堪以認定。
二、法律適用：
（一）按行為後法律有變更者，適用行為時之法律，但行為後之
      法律有利於行為人者，適用最有利於行為人之法律，刑法
      第2條第1項定有明文。被告行為後，刑法第321條於100年
      1 月26日經總統公布修正施行，並於同年月28日生效。修
      正前刑法第321條第1項之加重竊盜罪之規定為「犯竊盜罪
      而有左列情形之一者，處6月以上、5年以下有期徒刑：一
      、於夜間侵入住宅或有人居住之建築物、船艦或隱匿其內
      而犯之者。二、毀越門扇、牆垣或其他安全設備而犯之者
      。三、攜帶兇器而犯之者。四、結夥三人以上而犯之者。
      五、乘火災、水災或其他災害之際而犯之者。六、在車站
      或埠頭而犯之者。前項之未遂犯罰之」；修正後規定則為
      「竊盜罪而有下列情形之一者，處6月以上、5年以下有期
      徒刑，得併科新臺幣10萬元以下罰金：一、侵入住宅或有
      人居住之建築物、船艦或隱匿其內而犯之者。二、毀越門
      扇、牆垣或其他安全設備而犯之者。三、攜帶兇器而犯之
      者。四、結夥三人以上而犯之者。五、乘火災、水災或其
      他災害之際而犯之者。六、在車站、埠頭、航空站或其他
      供水、陸、空公眾運輸之舟、車、航空機內而犯之者。前
      項之未遂犯罰之」，比較新、舊法之結果，新法於刑度增
      訂得併科新臺幣10萬元以下罰金，且刑法第321條第1項第
      1 款刪除「夜間」之要件，是依被告行為時之修正前規定
      較有利於被告，依刑法第2條第1項前段之規定，應適用被
      告行為時之刑法第321條第1項規定。
（二）按刑法第321條第1項第3 款之攜帶兇器竊盜罪，係以行為
      人攜帶兇器竊盜為其加重要件，此所謂兇器，其種類並無
      限制，凡客觀上足以對人之生命、身體、安全構成威脅，
      具有危險性之兇器均屬之，且須行竊時攜帶此種具有危險
      性之兇器為已足，並不以攜帶之初有行兇之意圖為必要（
      參見最高法院79年度臺上字第5253號判例要旨）。查被告
      持以剪斷電纜線所用之油壓剪、老虎鉗等物為鐵製物品，
      質地堅硬，可用以拆卸破壞硬物，客觀上足對人之生命、
      身體、安全造成危險，顯屬兇器無疑。且被告著手持油壓
      剪剪斷上開電纜線後，未及抽取而將之置於自己實力支配
      範圍下，即被發現制止而不遂，核其所為，係犯修正前刑
      法第321條第2項、第1項第3款之攜帶兇器竊盜未遂罪。
（三）公訴意旨雖認：被告於上開時地持油壓剪、老虎鉗等工具
      著手竊取電纜線，尚未得手之際，為住戶翁德勝發覺，並
      予制止逮捕之際，竟為脫免逮捕，與翁德勝相互扭打，揮
      拳反抗，致翁德勝不能抗拒而受有右手手肘扭傷之傷害（
      傷害部分未據告訴），因認被告所為涉犯刑法第320 條第
      1 項竊盜既遂、同法第329 條之準強盜罪嫌。然按刑法第
      329 條準強盜罪之規定，將竊盜或搶奪之行為人為防護贓
      物、脫免逮捕或湮滅罪證而當場施強暴、脅迫之行為，視
      為施強暴、脅迫使人不能抗拒而取走財物之強盜行為，乃
      因準強盜罪之取財行為與施強暴、脅迫行為之因果順序，
      雖與強盜罪相反，卻有時空之緊密連接關係，以致竊盜或
      搶奪故意與施強暴、脅迫之故意，並非截然可分，而得以
      視為一複合之單一故意，亦即可認為此等行為人之主觀不
      法與強盜行為人之主觀不法幾無差異；復因取財行為與強
      暴、脅迫行為之因果順序縱使倒置，客觀上對於被害人或
      第三人所造成財產法益與人身法益之損害卻無二致，而具
      有得予以相同評價之客觀不法。故擬制為強盜行為之準強
      盜罪構成要件行為，雖未如刑法第328 條強盜罪之規定，
      將實施強暴、脅迫所導致被害人或第三人不能抗拒之要件
      予以明文規定，惟必於竊盜或搶奪之際，當場實施之強暴
      、脅迫行為，已達使人難以抗拒之程度，其行為之客觀不
      法，方與強盜行為之客觀不法相當，而得與強盜罪同其法
      定刑（司法院釋字第630 號解釋意旨參照）。因而，行為
      人於竊盜、搶奪之時或行為完成後，縱有為防護贓物、脫
      免逮捕或湮滅罪證而當場施以強暴、脅迫之行為，若其所
      施用之強暴、脅迫行為，尚未達於使人難以抗拒之程度，
      即不得以刑法第329 條之準強盜罪相繩（最高法院98年度
      台上字第2835號判決意旨參照）。經查：(1)被告攜帶兇器
      行竊遭發覺後，欲行逃離現場之經過情形，業據證人翁德
      勝於偵查及原審證稱：發現被告剪電線時，經其喊叫，被
      告就衝出來想逃跑，其欲捉被告，即與之扭打，但被告沒
      有握拳攻擊其頭部或身體，... 其用手扣住被告脖子，把
      他扳到在地、壓制在地上，社區大樓有一堆人下來打他，
      其即退開等語（見偵查卷第68、69頁、原審卷第119至121
      頁背面）；證人戴富順證稱：其看到被告被壓在地上，很
      多住戶都出手打他等語（見原審卷第80頁背面、82頁）；
      證人王麗玲亦證稱：其至地下室時，看到住戶已制伏被告
      ，將他壓倒在地上等語（見原審卷第122 頁），參以被告
      案發後就醫治療，經診斷確受有臉、頭皮及頸之挫傷、臉
      部開放性傷口、右手第二手掌骨折、左手第二手指骨開放
      性骨折等傷害，此有中壢敏盛醫院診斷證明書及被告受傷
      照片在卷可憑（見偵查卷第29、35、39頁），足見被告係
      因翁德勝阻止其離去，為逃離現場，乃奮力掙扎反抗，求
      能掙脫翁德勝之拉扯，但反遭翁德勝制伏，並無壓制對方
      之主觀意思及客觀行為。至翁德勝雖因被告為求掙脫逮捕
      猛力掙扎、推擠，致手部受傷，然證人翁德勝既證稱：被
      告未出拳毆打其頭部或身體等情甚詳，如前所述，自難認
      有主動攻擊使人難以抗拒之強暴行為，況證人翁德勝自承
      扣住被告脖子，將之壓制在地，顯未受制於被告，而未達
      「為脫免逮捕所施強暴行為使人難以抗拒之程度」，自難
      認被告奮力掙脫欲行逃離現場之行為已達「使人難以抗拒
      之程度」，尚與準強盜罪之要件有間。(2)雖證人戴富順、
      翁德勝於原審均證稱：另一住戶張麗娟受傷比較嚴重等語
      （見原審卷第81、120 頁），然被害人張麗娟於偵查及原
      審經傳喚均未到庭指證上情（見偵查卷第75頁、原審卷第
      114、117頁），檢察官復未再提出相關事證為佐，自不能
      率認被告為脫免逮捕所施強暴行為，已達使人難以抗拒之
      程度，而遽以刑法第329 條之準強盜罪相繩。又被告持兇
      器著手竊取電纜而不遂，係犯刑法第321條第2項、第1 項
      第3 款攜帶兇器竊盜未遂罪，業如前述，然檢察官認被告
      涉犯刑法第320條第1項竊盜既遂罪嫌，並認被告有準強盜
      之犯意及犯行，而涉犯準強盜罪嫌，均有未洽，惟上開起
      訴被告攜帶兇器竊盜未遂後，為脫免逮捕，欲掙扎離去之
      基本社會事實同一，爰變更起訴法條審判。
（四）被告如事實欄所示之犯罪科刑及執行情形，有本院被告前
      案紀錄表在卷可稽，其受有期徒刑執行完畢後，5 年以內
      故意再犯本件有期徒刑以上之罪，為累犯，應依刑法第47
      條第1 項規定加重其刑。又被告雖著手於竊盜行為之實施
      ，惟被告未及將店纜線拔出置於自己實力支配範圍下，該
      等電纜線仍連接於變電箱上，即遭人發覺制止而未得逞，
      為未遂犯，應依刑法第25條第2 項之規定，按既遂犯之刑
      減輕之，並依刑法第71條第1 項規定，先加重後減輕之。
三、原審就被告上開犯行，予以論罪科刑，固非無見。然本件起
    訴之基本事實為「被告著手竊盜遭制止而不遂，為脫免逮捕
    而施強暴」之準強盜罪單一事實，惟查被告於竊盜犯行遭發
    覺後，奮力掙脫欲行逃離現場之行為，尚難認已達「使人難
    以抗拒之程度」，核與準強盜罪之要件有間，業如前述，應
    就該起訴之同一基礎社會事實，變更起訴法條審判之，原判
    決就被告加重竊盜未遂犯行有罪之諭知外，另就準強盜部分
    為無罪之諭知，自有未合。雖起訴書所犯法條欄認被告所為
    涉犯竊盜、準強盜二罪，應予分論併罰；惟起訴事實是否屬
    單一案件，應由法院探求起訴基本社會事實之真意，而為判
    斷，不受起訴書所犯法條欄之拘束，附此說明。檢察官上訴
    意旨略以：原判決除諭知加重竊盜未遂罪刑外，另就準強盜
    部分為無罪之諭知，顯有未合等語，指摘原判決不當，為有
    理由，應由本院將原判決撤銷改判。爰審酌被告時值壯年，
    不思憑藉己力循正當管道獲取財物，竟因貪念，起意竊取上
    開社區大樓電纜線之動機、手段，及其剪斷電纜線欲圖行竊
    所生之危害，且犯後坦認犯行，尚見悔意之犯後態度，及其
    智識程度、生活狀況與素行等一切情狀，又原審量處有期徒
    刑5 月，檢察官亦未以原判決量刑過輕為由提起上訴，乃量
    處如主文所示之刑，並諭知易科罰金之折算標準。另被告持
    以竊盜所用之老虎鉗、油壓剪、測電筆各1支及手套1雙，均
    係被告所有，為其供本件竊盜犯罪所用之物，業據被告陳述
    明確（見偵查卷第10頁），爰均依刑法第38條第1項第2款規
    定宣告沒收。
四、按竊盜犯贓物犯保安處分條例第1 條規定：竊盜犯及與竊盜
    案件有關之贓物犯，其保安處分之宣告及執行，依本條例之
    規定；本條例未規定者，適用刑法及其他法律之規定。同條
    例第3 條第1 項、第2 條第4 項並規定：18歲以上之竊盜犯
    、贓物犯，有犯罪之習慣者，得於刑之執行前，令入勞動場
    所強制工作；應執行之刑未達1 年以上者，不適用本條例。
    是竊盜犯贓物犯保安處分條例係就特定人、事所特別制定之
    規範，為刑法之特別法，竊盜犯、贓物犯宣付保安處分時，
    應優先適用竊盜犯贓物犯保安處分條例之規定。依照上開說
    明，18歲以上之竊盜犯或贓物犯，縱有犯罪之習慣，如果其
    應執行之刑未達1 年以上者，不得適用該條例宣告強制工作
    處分（最高法院83年台非字第14號判決意旨參照）。查本件
    被告所犯加重竊盜未遂罪，經衡酌刑法第57條所定一切情狀
    ，並兼衡保安處分之立法目的，既就上述被告臨時起意所為
    之單一竊盜行為（與懶惰成習、長期間、有計劃、反覆多次
    、以犯罪為日常習慣之情形，核屬有間），諭知有期徒刑5
    月，業如前述，依上開說明，自無從依檢察官所請，依竊盜
    犯贓物犯保安處分條例令入勞動場所強制工作，併此敘明。
據上論斷，應依刑事訴訟法第369條第1項前段、第364條、第299
條第1項前段、第300條，修正前刑法第321條第2項、第1項第3款
，刑法第2條第1項前段、第47條第1項、第25條第2項、第71條第
1項、第41條第1項前段、第38條第1項第2款，判決如主文。
本案經檢察官侯寬仁到庭執行職務。
中    華    民    國   100    年    7     月    21    日
              刑事第二十四庭審判長法  官  李錦樑
                                  法  官  張惠立
                                  法  官  朱瑞娟
以上正本證明與原本無異。
檢察官如不服本判決，應於收受送達後十日內向本院提出上訴書
狀，其未敘述上訴之理由者並得於提起上訴後十日內向本院補提
理由書（均須按他造當事人之人數附繕本）。「切勿逕送上級法
院」。
被告不得上訴。
                                  書記官  郭家慧
中    華    民    國   100    年    7     月    21    日
附錄本案所犯法條全文
修正前中華民國刑法第321條
犯竊盜罪而有左列情形之一者，處 6 月以上、 5 年以下有期徒
刑：
一、於夜間侵入住宅或有人居住之建築物、船鑑或隱匿其內而犯
    之者。
二、毀越門扇、牆垣或其他安全設備而犯之者。
三、攜帶兇器而犯之者。
四、結夥三人以上而犯之者。
五、乘火災、水災或其他災害之際而犯之者。
六、在車站或埠頭而犯之者。
前項之未遂犯罰之。